【裁判字號】    89,台上,1900
【裁判日期】    890818
【裁判案由】    國家賠償
【裁判全文】
最高法院民事判決                              八十九年度台上字第一九○○號
    上  訴  人  甲○○
                        送達.
    被 上訴 人  新竹市政府
    法定代理人  蔡仁堅
右當事人間請求國家賠償事件，上訴人對於中華民國八十八年五月四日台灣高等法院
第二審判決（八十八年度上國字第二號），提起上訴，本院判決如左：
    主  文
原判決除假執行部分外廢棄，發回台灣高等法院。
    理  由
本件上訴人主張：伊於民國八十四年八月間，經由台灣新竹地方法院民事執行處拍賣
公告，得知坐落新竹市○○段○○段九四六地號土地（下稱系爭土地）將拍賣，且底
價合理，遂於開標日以新台幣（下同）四百四十六萬一千元之價格參與投標，開標結
果由伊得標。伊一方面準備餘款繳交事宜，一方面再至拍賣標的現場勘查土地情況，
經系爭土地之原所有權人羅集盛告知該土地屬法定空地，伊立即具狀要求執行法院退
還投標保證金，希能將本件投標作廢。執行法院為求慎重，乃發函給被上訴人所屬工
務局，查詢系爭土地是否屬於法定空地，被上訴人所屬之工務局員工，接獲該函，於
答覆前之查詢過程中，竟疏於注意，僅依憑不完全之資料，即率爾錯誤認定系爭土地
非法定空地，並函復執行法院。執行法院據此通知伊繳清餘款，使伊買得該法定空地
後完全無法利用，至少受有所繳交之價金合計四百四十六萬一千元及其法定遲延利息
之損害。被上訴人所屬公務員顯有於執行職務行使公權力時，因過失不法侵害伊權利
之情形，伊先以書面向被上訴人請求賠償遭拒等情。爰依國家賠償法第二條第二項之
規定，求為命被上訴人給付伊四百四十六萬一千元及加計法定遲延利息之判決（第一
審命被上訴人給付四百零七萬四千一百十五元本息，駁回上訴人其餘之請求，上訴人
就其敗訴部分未聲明不服，被上訴人就其敗訴部分提起上訴。原審將第一審命被上訴
人給付部分廢棄，改判駁回上訴人之訴）。
被上訴人則以：伊所屬機關函復法院查詢事實，僅屬平行政府機關間之意思通知，非
公權力行為，且該項通知並非以上訴人為相對人，亦不生因違法行使公權力損害上訴
人自由或權利之問題。伊機關函復內容，經事後查明固屬錯誤，惟伊機關人員於為此
項通知前已盡其注意義務，並無過失可言。又法定空地屬物之瑕疵，不動產拍賣之買
受人，就物之瑕疵亦無擔保請求權。且上訴人已取得該土地之所有權，難認有何損害
，縱有損害，亦與伊機關之錯誤函復無因果關係等語，資為抗辯。
原審將第一審命被上訴人給付部分廢棄，改判駁回上訴人該部分在第一審之訴，無非
以：上訴人主張之事實，固據其提出執行法院得標通知、土地登記簿謄本、執行法院
函、新竹市政府工務局函、律師函、國家賠償拒賠理由書為證。惟查在一般情形，被
上訴人於申請建照及使用執照經核發後，其留存於主管機關之資料，包括有套繪圖、
聲請人之聲請書等資料、建照及使用執照存根，且該等資料係各別存放。而系爭土地
於六十五年間所核發之建照及使用執照，以及七十八年間核發之建造執照等相關留存
檔案資料，除七十八年核發之建照存根及套繪圖未經燒燬，其餘資料於八十二年間因
工務局檔案室發生火災遭燒燬之事實，有新竹市警察局第一消防分隊八十二年二月十
九日報告單影本一份在卷可憑。依該套繪圖所示，於系爭土地上雖載有核發建照之文
號（即７９－１３８），然其上亦劃有「Ｘ」記號，有該套繪圖影本在卷可憑，可見
該建照之核發，事後有遭撤銷之情形。且證人李茂生到庭證稱：套繪圖上打「Ｘ」，
可能是核發建照後六個月未開工或其他原因（如核發錯誤）而被撤銷，伊當時要去查
為何打「Ｘ」，但因已經沒有建照的檔案資料，只有存根，存根並無任何說明，當時
伊認為應是逾期未開工而被撤銷等語。系爭土地既於七十八年間經核發建照後又經撤
銷，而撤銷之原因既不限於逾期未開工之情形，則被上訴人之承辦人員即李茂生因無
其他資料可供其查詢，自無法確定七十八年核發之建照撤銷之原因，根據現有資料尚
不足研判系爭土地確實屬法定空地。系爭土地之建照既因火災發生而資料不全，被上
訴人依據現有之資料加以判斷並至現場查看後，仍無法認定系爭土地係屬法定空地，
而系爭土地不僅有獨立之地號，面積且高達二八八平方公尺，如無確定之資料足認其
係屬法定空地，則衡情應屬非法定空地，被上訴人因而據以函覆執行法院系爭土地並
非法定空地，不能認為有何過失。又法定空地﹐係屬物之瑕疵擔保問題，而拍賣不動
產之買受人就物之瑕疵無擔保請求權，拍定人依法不得執此理由聲請撤銷拍賣或聲明
異議。則縱使被上訴人函覆系爭土地係屬法定空地，執行法院亦不能撤銷系爭土地之
拍賣程序，上訴人依法仍須繳交其餘價金尾款。上訴人若拒不繳交價金尾款，依強制
執行法第一百十三條準用第六十八條之二規定，執行法院應再拍賣，再拍賣時原拍定
人不得應買，如再拍賣之價金低於原拍賣價金及因再拍賣所生之費用者，原拍定人應
負擔其差額。因此，上訴人不僅不能取得系爭土地之所有權，且應負擔上開法律所定
之差額，則上訴人所受之損害可能大於給付尾款之損害。被上訴人辯稱其縱答覆正確
資訊，上訴人既已拍定，依法並無物之瑕疵擔保請求權而不能聲請撤銷拍賣或聲明異
議，上訴人縱受有損害亦與被上訴人之函覆並無相當因果關係等語，為可採信。上訴
人不能證明被上訴人所屬公務員有過失，亦無法證明其所受價金損害與被上訴人之函
覆行為有因果關係，其依國家賠償法第二條第二項規定，請求被上訴人給付四百零七
萬四千一百十五元及利息，為無理由，不應准許等詞，為其判斷之基礎。
按本法（建築法）所稱建築基地，為供建築物本身所占之地面及其所應留設之法定空
地。建築基地原為數宗者，於申請建築前應合併為一宗。前項法定空地之留設，應包
括建築物與其前後左右之道路或其他建築物間之距離，其寬度於建築管理規則中定之
。應留設之法定空地，非依規定不得分割、移轉，並不得重複使用；其分割辦法，由
內政部定之，建築法第十一條定有明文。查本件被上訴人向執行法院函復系爭土地非
屬法定空地，該項業務究竟由被上訴人所屬公務員中之何人負責辦理（是否僅李茂生
或另有他人），該負責辦理之公務員係擔任何項職務，其於執行職務函復系爭土地非
屬法定空地時，對於錯誤判斷系爭土地非屬前開建築法第十一條及其他相關法令規定
之法定空地，有無應注意能注意而不注意之過失情形，原審並未遂一詳查審酌，遽依
前開理由，認定被上訴人所屬公務員無過失責任，未免速斷。又依前開建築法第十一
條規定，法定空地與建築物究竟有何關係，單獨將法定空地拍定由他人買受，是否屬
物之瑕疵擔保之問題，亦值斟酌。原審未依前開建築法令規定，詳加審認，遽認無論
被上訴人如何函復執行法院，均不影響拍定結果，進而為不利於上訴人之判決，亦有
可議。上訴論旨，指摘原判決不當，求予廢棄，非無理由。
據上論結，本件上訴為有理由，依民事訴訟法第四百七十七條第一項、第四百七十八
條第一項，判決如主文。
中      華      民      國    八十九    年      八      月     十八     日
                              最高法院民事第二庭
                                  審判長法官  曾  桂  香
                                        法官  劉  延  村
                                        法官  劉  福  聲
                                        法官  黃  秀  得
                                        法官  陳  重  瑜
      右正本證明與原本無異
                                              書  記  官
中      華      民      國    八十九    年      八      月    三十一    日


司法院資訊處製作；財團法人民間司法改革基金會備份。
